【裁判字號】    89,易,38
【裁判日期】    890524
【裁判案由】    妨害名譽
【裁判全文】
台灣新竹地方法院刑事判決                            八十九年度易字第三八號
    公  訴  人  臺灣新竹地方法院檢察署檢察官
    被      告  丁○○
                丙○○
    右二人共同
    選任辯護人  陳文雄
右列被告因妨害名譽案件，經檢察官提起公訴（八十八年偵字第五０三三號），本院
判決如左：
    主  文
丁○○、丙○○均無罪。
    理  由
一、公訴意旨略以：被告丁○○為國立科學園區實驗高級中學（以下簡稱實驗中學）
    國小部教師兼該部棒球隊教練，被告丙○○為實驗中學訓導主任，並兼任該校教
    師會理事長，對於實驗中學教師會之國際性網站有管理及核准上網與否之權限，
    丁○○與該校會計主任即告訴人乙○○因棒球隊比賽發給學生獎金之會計室支出
    憑證問題而生爭執，丁○○竟意圖散布於眾，於民國（下同）八十七年十二月三
    十日，在實驗中學教師會之國際性網站上刊登「會計主任乙○○女士未經主席同
    意，未待國小部行政及教學事項報告完，便強行占發言台，其蠻橫霸道毫無忌憚
    可見一斑」、「會計主任是假借說明政府修正調整會計年度之名，意圖對本人公
    開侮辱及誹謗之實」、「公開批鬥一個教師不適任、心裡有問題、迫害妄想症、
    危險份子‧‧‧等，這種行徑無視教育專業人員的尊嚴、人格，實不知公理、正
    義、法律何在？」等內容，使不特定之人得見聞之；丙○○則基於幫助加重誹謗
    之故意，同意丁○○之上網，乙○○對丙○○提出抗議，並要求給其在同一網站
    提出說明時，竟遭丙○○拒絕，且直至八十八年三月十五日始自網站將前述內容
    取下，造成乙○○名譽受損。經告訴人乙○○訴由台灣新竹地方法院檢察署檢察
    官偵查。因認被告丁○○涉有刑法第三百十條第二項加重誹謗罪嫌；被告丙○○
    涉有同條項幫助加重誹謗罪嫌。
二、按犯罪事實，應依證據認定之，無證據不得推定其犯罪事實，刑事訴訟法第一百
    五十四條定有明文。又刑事訴訟法上所謂認定犯罪事實之證據，係指足以認定被
    告確有犯罪行為之積極證據而言，該項證據自須適合於被告犯罪事實之認定，始
    得採為斷罪之資料；且認定不利於被告之事實，須依積極證據，茍積極證據不足
    為不利於被告事實之認定時，即應為有利於被告之認定，更不必有何有利之證據
    ；如未能發現相當之證據，或證據不足以證明，自不能以推測或擬制之方法，以
    為裁判之基礎；告訴人之告訴，係以使被告受刑事訴追為目的，是其陳述是否與
    事實相符，仍應調查其他證據以資審認，最高法院二十九年上字第三一０五號、
    三十年上字第八一六號、四十年台上字第八六號、五十二年台上字第一三００號
    判例分別著有明文。次按，刑法第三百十條第二項誹謗罪之成立，以意圖散布於
    眾，而以散布文字、圖畫之方式，指摘或傳述足以毀損他人名譽之事者為要件，
    是行為人散布文字時，須有誹謗之故意，始足成立刑法第三百十條第二項之誹謗
    罪，亦即須明知為不實之確定故意或出諸不論真實與否之未必故意，始得追究行
    為人之責任。末按，因自衛、自辯或保護合法之利益而以善意發表言論者，不罰
    ，刑法第三百十一條第一款亦定有明文。
三、公訴意旨認被告丁○○所為涉有刑法第三百十條第二項之加重誹謗罪嫌，被告丙○○所為涉有刑法第三百十條第二項、第三十條之幫助加重誹謗罪嫌，無非係以
    告訴人乙○○之指述、被告丁○○在教師會網站上所刊登之陳情書內容為其依據
    ，並以被告丙○○於偵查中先辯稱：其係教師會理事主席，有義務同意具有教師
    資格之被告丁○○上網等語；復於其後偵查中改稱：係徵詢該校教師會部分理、
    監事後，始同意被告丁○○上網等語為其論據。訊據被告丁○○堅詞否認有誹謗
    告訴人之意圖，辯稱：伊在公開場合被告訴人羞辱，所以才寫陳情書，伊無誹謗
    之意思等語；被告丙○○亦堅詞否認有加重誹謗之犯意，辯稱：陳情書上網不是
    其一個人的決定，要經過理監事的同意，理事有九位，監事有三位，其詢問過理
    事戊○○、己○○、丁○○、甲○○等，另監事部分，其問過蔡福村等語。
四、經查，告訴人乙○○確有先於八十七年十一月十七日在實驗中學國小部晨會報告
    發言時提及：「，：：：我認為這一件事情是依法行事啊，沒有什麼可悲的啦，
    可悲的是一個老師是非不清哪！法理觀念都沒有還要教學生哦，我認為這個才是
    真的有點危險啊！那麼邱老師他可能率性慣了，他不太了解他這樣的行為有沒有
    觸犯到法律，我請教過法律專家，他觸犯了刑法第一三八條毀損公文書罪，：：
  ：，那麼邱老師我有一良心的建議，建議他去看看醫生，他是不是有迫害妄想症
    哪，這樣子不太好，對自己的健康也不太好，對教學也不太好，：：：」等語，
    此為告訴人乙○○於本院調查時所不否認，並有晨會報告譯文一紙附於偵查卷可
    稽（詳偵查卷第三十四至三十七頁），應堪信為真實，足徵告訴人前開之發言確
    有以略帶情緒性字眼批評被告丁○○所為之若干行為。次查，被告丁○○繕寫陳
    情書之原由，係因其輾轉由與會之人處聽聞，並聆聽過前開發言錄音帶後，認告
    訴人係在對其指責，且認未見校長處理此事，始欲以陳情書，向教育部、監察院
    、審計部、全國教師會、教育部中教司、科學園區管理局、實驗中學教師會等單
    位表達不滿之事實，業據被告丁○○於本院調查時供陳在卷，並有陳情書在卷可
    參（詳偵查卷第十七至二十一頁）。再查，被告雖於八十七年十二月三十日，在
    實驗中學教師會網站上，刊載內容包含有：「會計主任乙○○女士未經主席同意
    ，未待國小部行政及教學事項報告完，便強行占發言台，其蠻橫霸道毫無忌憚可
    見一斑」、「會計主任是假借說明政府修正調整會計年度之名，意圖對本人公開
    侮辱及誹謗之實」、「公開批鬥一個教師不適任、心裡有問題、迫害妄想症、危
    險份子‧‧‧等，這種行徑無視教育專業人員的尊嚴、人格，實不知公理、正義
    、法律何在？」等詞之陳情書，此為被告丁○○、丙○○所自承，並有前開陳情
    書可按，唯此陳情書係經由實驗中學教師會理事長丙○○，理事戊○○、己○○
    、甲○○，監事蔡福村同意後，始行在網站上刊登乙節，業據證人戊○○於本院
    八十九年三月八日審理時證稱：「丁○○有拿錄音帶給我聽，他太太也有將譯文
    一併給我，我就拿給蔡福村看，看後，認為顯然是陳情書，就讓他上網好了，丁○○並沒有說要上網，我就麻煩蔡福村請他上網，但蔡福村說不太好，要問一下
    理事長（丙○○），理事長說最好問一下丁○○比較好，後來我們去問丁○○上
    網好不好，丁○○說好，所以我們就將陳情書交予理事長及蔡福村去處理。」；
    證人甲○○證稱：「理事長有給我看陳情書的內容，當時我認為丁○○沒有公開
    的辯駁，所以我認為在網路上給他一個空間是蠻公道，所以我也同意。」；證人
    己○○證稱：「我與丙○○是同一個辦公室，所以他都會跟我們說，這些東西我
    都看過，我認為有這個機會讓他發表很好。」；證人蔡福村證稱：「當時范先生
    拿給我，我不敢刊，我認為必須經過理事長同意，後來丙○○告訴我要刊登，所
    以我用掃描器方式一字不漏的刊登。」等語屬實，顯見將陳情書上網非自始出於
    被告丁○○之本意，乃係由教師會理事戊○○提議後，經過前揭教師會理、監事
    同意，而有此舉，是被告丁○○本意是否即有散布於眾之意圖，已非無疑。況被
    告丁○○之所以書寫陳情書，係針對告訴人於八十七年十一月十七日晨會中以略
    帶情緒性字眼批評被告丁○○所為若干行為之反駁，本院認其所為尚屬善意發表
    ，且係出於自衛、自辯及保護自身合法利益所發表之言論，而不罰。此外，復查
    無其他積極證據足資證明被告丁○○有何妨害名譽之犯行，揆諸首開說明，自應
    為被告丁○○無罪之諭知。職是，被告丁○○並無如公訴人所指之加重誹謗之犯
    行，已如前述，依共犯從屬性之原則，被告丙○○亦無由成立加重誹謗之幫助犯
    。此外，復查無其他積極證據足資證明被告丙○○有何幫助妨害名譽之犯行，揆
    諸首開規定，不能證明被告丙○○犯罪，亦應依法諭知無罪之判決。
據上論斷，應依刑事訴訟法第三百零一條第一項，判決如主文。
本案經檢察官羅雪梅到庭執行職務。
中        華        民  國    八十九      年    五  月  二十四    日
                                臺灣新竹地方法院刑事第二庭
                                    法  官  張  百  見
右正本證明與原本無異。
如不服本判決，應於判決送達後十日內向本院提出上訴狀( 應附繕本 )，上訴於
臺灣高等法院。
                                    書記官  陳  進  楷
中        華        民        國    八十九      年    五  月  二十四    日


司法院資訊處製作；財團法人民間司法改革基金會備份。
